臺灣花蓮地方法院民事判決　　　　　　　 95年度小上字第9號
上　訴　人　甲○○
兼訴訟代理　乙○○
人
被上訴人　　凌雲四村國宅社區互助委員會
法定代理人　丙○○
上列當事人間請求給付管理費事件，上訴人對於中華民國95年6
月13日本院花蓮簡易庭94年度花小字第219號第一審判決提起上
訴，本院判決如下：
    主  文
上訴駁回。
第二審訴訟費用新台幣壹仟伍佰元由上訴人負擔。
    理  由
一、按對於小額程序之第一審裁判之上訴，非以其違背法令為理
    由，不得為之，民事訴訟法第436條之24第2項定有明文。所
    謂判決違背法令係指判決不適用法規或適用不當者而言，亦
    為同法第468條所明定，且此亦為小額事件之上訴程序所準
    用（同法第436條之32第2項參照）。又依同法第436條之25
    規定，上訴狀應記載上訴理由，並表明原判決所違背之法令
    及其具體內容，以及依訴訟資料可認為原判決有違背法令之
    具體事實，上訴狀或理由書如未依此項方法表明者，即難認
    為已對小額訴訟第一審判決之違背法令有具體之指摘，不得
    謂已合法表明上訴理由，其上訴均難認為合法。再按於小額
    訴訟程序中，關於上訴程序部分，依第436條之32第2項規定
    ，準用同法第468條及第469條第1款至第5款，而第469條第6
    款則不在準用之列，經參酌立法理由係謂「不以判決不備理
    由或理由矛盾之違背法令之規定，作為上訴第二審之理由」
    等語。換言之，於小額訴訟事件上訴程序，當事人不得以原
    判決不備理由或理由矛盾作為判決違背法令之理由。又小額
    程序之第二審判決，依上訴人意旨足認上訴為無理由者，得
    不經言詞辯論為之，民事訴訟法第436條之29條第2款亦定有
    明文。本件上訴意旨形式上已具體指摘原判決違背法令事由
    （如下所述），應認其上訴為合法，應先予陳明。
二、本件上訴意旨略以：
（一）凌雲四村國宅係87年間政府直接興建之國民住宅，被上訴
      人自須依公寓大廈管理條例所定程序成立，方能取得當事
      人能力。然被上訴人迄今從未依公寓大廈管理條例訂立規
      約、選任管理委員、成立管理委員會及向花蓮縣政府報備
      ，且亦無獨立之財產，是被上訴人自無當事人能力，原審
      未依民事訴訟法第249條第1項第3款之規定，逕以裁定駁
      回被上訴人之訴，顯有違背法令。
（二）另原審判決逕援引國民住宅條例及主管機關內政部、花蓮
      縣政府發布的辦法、規則等為判決基礎，自有違誤，顯有
      違背法令：依中央法規標準法第2條及第3條之規定，公寓
      大廈管理條例係屬法律位階，行政機關所發布之國民住宅
      條例及其授權訂定之相關法規命令，不得與之牴觸。又基
      於同法第16 條有關「特別法優於普通法」之法律適用原
      則，公寓大廈管理維護相關事項範圍內，公寓大廈管理條
      例自應優先於各該法律之適用。本件凌雲四村國民住宅雖
      係屬國民住宅，惟國民住宅在構造上及使用上有明確界線
      得區分為數部分之建築物及其基地，符合公寓大廈管理條
      例第3條第1款所稱之公寓大廈的定義，且依國民住宅條例
      第1條及內政部85年6月21日台內字第8572866號函，國民
      住宅條例未規定者，自應優先適用公寓大廈管理條例。原
      審判決遽認被上訴人依據國民住宅相關法規之規定，係合
      法成立之管理委員會，為應適用公寓大廈管理條例而未適
      用，自屬違背法令。
（三）再依公寓大廈管理條例第18條第1項規定，公寓大廈公共
      基金之請求對象係區分所有權人而非住戶，原審判決被上
      訴人依國民住宅條例第21條之1及公寓大廈管理條例第21
      條規定有權向區分所有權人及其他符合公寓大廈管理條例
      第3條第8款住戶定義之人，請求給付管理費，亦顯違法。
      又原審判決認本件凌雲四村國宅社區委員會之成立無公寓
      大廈管理條例之適用，卻復依前開條例請求管理費，自有
      判決理由自相矛盾，即有認定事實及適用法律錯誤之情，
      為此提起上訴等語。並聲明：(一)原判決廢棄；(二)前開廢棄
      部分，被上訴人在第一審之訴駁回。
三、本院之判斷：
（一）上訴意旨指摘原審判決認定被上訴人有當事人能力，違背
      法令部分，經查，原審業於判決內詳予敘明其認定被上訴
      人為民事訴訟法第40條第3項所稱之非法人團體，具有當
      事人能力之理由，並援引最高法院64年台上字第2461號判
      例為據，其適用法規並無不當。至於被上訴人是否確實具
      有獨立之財產及凌雲四村社區89年8月19日決議之公約與
      組織章程是否有效，此乃事實認定問題，原審就其調查證
      據所得結果，認定被上訴人確有獨立之財產及上開公約、
      組織章程為有效，此乃原審依法取捨證據認定事實之職權
      行使範圍，自難謂原審判決有何違背法令。
（二）上訴意旨以原審判決就凌雲四村國民住宅應適用公寓大廈
      管理條例而未適用，自屬違背法令等語，按國民住宅條例
      係以安定國民生活及增進社會福祉為立法宗旨，其與公寓
      大廈之立法目的乃係為加強公寓大廈之管理維護，提昇居
      住品質不同，國民住宅條例顯為公寓大廈管理條例之特別
      法。又按國民住宅條例第1條後段所定「本條例未規定者
      ，適用其他有關法律之規定」，基於政府興建之國民住宅
      亦為住宅建設之一環，有關住戶權利義務關係，區分所有
      與管理維護產生的爭議之處理，及有關管理組織之規定等
      ，現行國民住宅條例未明定者，始適用「公寓大廈管理條
      例」之規定補充之。經查，本件凌雲四村為87年9月由政
      府直接興建之國民住宅，原則上就國民住宅之管理及維護
      應優先適用國民住宅條例，及依該條例94年1月26日修法
      前第18條所定由內政部頒發之國民住宅社區管理維護辦法
      、主管機關即花蓮縣政府都發課頒布之補充規定及國民住
      宅社區管理維護規則。又按花蓮縣國民住宅社區管理維護
      規則第2條、第7條第1項就國民住宅管理委員會之成立定
      有明文，自應依該規則之規定而決定，而無公寓大廈管理
      條例之相關規定適用之餘地。是就原審依94年1月26日修
      法前國民住宅條例第18條、國民住宅社區管理維護辦法第
      1 條、同法第11條、國民住宅社區管理維護辦法第6條、
      花蓮縣國民住宅社區管理維護規則第2條、第7條第1項之
      規定，認定被上訴人係合法成立之委員會，於法並無不合
      。上訴人指摘原審判決違背法令，洵非可取。
（三）上訴意旨另以原審依公寓大廈管理條例之規定，判決區分
      所有權人以外之住戶給付管理費，顯有違法等語。惟按「
      本條例中華民國94年1月4日修正之條文施行前政府直接興
      建之國民住宅，其承購人積欠管理費者，依公寓大廈管理
      條例第21條規定辦理。」、「委員會管理維護所需維費以
      社區住戶自籌負擔管理維護費支應」，國民住宅條例第21
      條之1及花蓮縣國民住宅社區管理維護規則第19條第2項定
      有明文，故住戶負繳交管理費之義務，惟就住戶之範疇及
      應依何項標準繳納管理維護費用，國民住宅條例、國民住
      宅社區管理維護辦法、花蓮縣國民住宅社區管理維護規則
      內並無明文規範，參諸國民住宅之特徵，乃數人區分一建
      築物而各有其專有部分，並就其共用部分按其應有部分有
      所有權，有關此種區分所有建物之管理維護，公寓大廈管
      理條例設有更為詳細之規定，則依據花蓮縣國民住宅社區
      管理維護規則第28條「本規則得隨時修正或補充，其未盡
      事宜，悉依其他相關法令辦理」，及國民住宅條例第1條
      後段之規定，國民住宅社區住戶管理費之收費標準，自得
      依循公寓大廈管理條例之相關規定而決定。經查，原審判
      決依公寓大廈管理條例第21條之規定，而認符合公寓大廈
      管理條例第3條第8款住戶定義之人，應負繳交管理費之義
      務，並無違背法令可言。是上訴人主張依公寓大廈管理條
      例第18條第1項規定，管理費之請求對象為區分所有權人
      而非住戶，實屬誤解。至上訴人另指摘原審判決有理由矛
      盾之違法等語，惟揆諸本院前開說明，於小額訴訟事件，
      業已排除當事人以原判決不備理由或理由矛盾作為判決違
      背法令之理由。本件既屬小額事件，前開規定自在適用之
      列。是上訴人以原判決有第469條第6款判決理由矛盾之違
      背法令而提起上訴，於法未合，自難准許。
三、綜上所述，尚難謂原判決有何上訴人所指摘違背法令之情形
    ，且取捨證據認定事實屬於事實審法院之職權，若其認定並
    不違背法令，即不許任意指摘其認定不當以為上訴理由。從
    而，上訴人上訴指摘原審判決違背法令云云，顯無理由，爰
    依前揭規定，不經言詞辯論，逕以判決駁回之。
四、據上論結，本件上訴為無理由，依民事訴訟法第436條之29
    、第436條之32第1項及第2項、第449條第1項、第436條之19
    第1項、第78條、第85條第1項，判決如主文。
中　　華　　民　　國　　96　　年　　2 　　月　　12　　日
                  臺灣花蓮地方法院民事庭
                      審判長法官  林碧玲
                      法      官  楊碧惠
                      法　    官　陳燁真
以上正本係照原本作成
本判決不得上訴
中　　華　　民　　國　　96　　年　　2 　　月　　12　　日
                    　法院書記官　唐千惠
